最　高　行　政　法　院　裁　定
　　　　　　　　　　　　　　　　　　 96年度裁字第00918號
上　訴　人　甲○○○
　　　　　　乙○○
　　　　　　丙○○
　　　　　　丁○○
　　　　　　己○○
　　　　　　戊○○
　　　　　　陳蘇莫涵
　　　　　　庚○○
送達代收人　乙○○
被 上訴 人　臺南縣麻豆地政事務所
代　表　人　辛○○
上列當事人間因典權登記事件，上訴人對於中華民國94年8月31
日高雄高等行政法院93年度訴更字第24號判決，提起上訴，本院
裁定如下：
　　主  文
上訴駁回。
上訴審訴訟費用由上訴人負擔。
    理  由
一、按對於高等行政法院判決之上訴，非以其違背法令為理由，
    不得為之，行政訴訟法第242條定有明文。同法第243條第1
    項規定，判決不適用法規或適用不當者，為違背法令；而判
    決有第243條第2項所列各款情形之一者，其判決當然違背法
    令。又提起上訴，應以上訴狀表明上訴理由並應添具關於上
    訴理由之必要證據，復為同法第244條第1項第4款及第2項所
    明定。準此，當事人提起上訴，如以原審判決有行政訴訟法
    第243條第1項不適用法規或適用法規不當為理由時，其上訴
    狀或理由書應有具體之指摘，並揭示該法規之條項或其內容
    ；如以原審判決有第243條第2項所列各款情形之當然違背法
    令為理由時，其上訴狀應揭示合於該款之事實。上訴狀或理
    由書如未依此項方法表明，或其所表明者，顯與上開法條規
    定之情形不相合時，即難認為已對高等行政法院判決之違背
    法令有具體之指摘，其上訴自難認為合法。
二、上訴意旨略謂：（一）查民法物權篇第8章典權之規定，亦
    未有所謂「臨時典權」之規定，或逕為授權行政機關得逕為
    更正或逕為塗銷之法源，是則原審判決迂迴違法，依法無據
    ，更屬於法有違。（二）原審判決雖自謂此有內政部所頒典
    權登記法令補充規定第7點可據，惟依法律保留原則，此種
    權利保留係在人民，而非屬行政機關；若有疑難，則應由司
    法予以裁斷，而非可逕予准許行政機關便宜行事。何況所謂
    「內政部所頒典權登記法令補充規定」有無法源？其法源何
    在，亦有疑慮。（三）原審認定內政部發布首揭典權登記法
    令補充規定，可作為本案解決之依據，若由司法機關據此予
    以裁決，固可謂「難認有以行政命令變更法律，牴觸法令之
    處」。惟本件係由行政機關逕予便宜行事，豈可謂「依法並
    無違背」之嫌等語。
三、本院查：按物權法定主義，係指物權，除我國民法物權或其
    他法律有規定外，不得創設。本件系爭土地上典權之登記，
    係於日據時期明治39年（即民國前6年）設定登記，並非依
    我國現行民法物權編規定設定取得，自無物權法定主義之適
    用。此項典權，依日本民法施行法第34條、第32條、第31條
    及日本民法第360條規定，應適用日本民法關於不動產質權
    之規定，變為存續期限10年之不動產質權（最高法院49年度
    台上字第2432號判例參照），於期限屆滿後，當事人雖得更
    新之，惟不動產質權期限之更新，以明示之更新為限，非地
    政機關得依職權為之，則依上開日本法律規定，強制將當時
    臺灣之典權轉換為不動產質權。臺灣光復後，日本民法自不
    得再適用於我國境內，即依民法物權編施行法第1條規定意
    旨，內政部發布典權登記法令補充規定，作為解決之依據，
    難認有以行政命令變更法律、牴觸法令之處，業經原判決論
    述綦詳，上訴意旨仍執前詞，復未具體指摘該判決之如何違
    背法令。依首揭說明，其上訴為不合法，應予駁回。
四、依行政訴訟法第249條第1項前段、第104條、民事訴訟法第
    95條、第78條、第85條第1項前段，裁定如主文。
中　　華　　民　　國　　96　　年　　5　　 月　　3　　 日
                  第四庭審判長法  官　鍾　耀　光
                              法  官  姜　仁　脩
                              法  官　王　德　麟
                              法  官　黃　清　光
                              法  官　吳　慧　娟
以  上  正  本  證  明  與  原  本  無  異
中　　華　　民　　國　　96　　年　　5　　 月　　3　　 日
　　　　　　　　　　　　　　　書記官　王　史　民
